臺灣高等法院高雄分院刑事判決　　　　　　　　　　九十一年度上易字第八六二號
　　上　訴　人　臺灣高雄地方法院檢察署檢察官
　　被　　　告　甲○○
　　選任辯護人　吳永茂律師
　　　　　　　　曾慶雲
右上訴人因被告業務侵占案件，不服臺灣高雄地方法院九十年度易字第三六二九號中
華民國九十一年四月十六日第一審判決（起訴案號：臺灣高雄地方法院檢察署九十年
度偵字第一三二一六號），提起上訴，本院判決如左：
      主  文
原判決撤銷。
甲○○意圖為他人不法之所有，而侵占自己持有他人之物，處有期徒刑參月，如易科
罰金，以佰元折算壹日。
      事  實
一甲○○原為億峰營造有限公司（以下簡稱億峰公司）負責人，於民國八十八年八月
  三十一日，在高雄市苓雅區○○○路一二三巷四號億峰公司營業處，因乙○○為承
  攬臺灣電力股份有限公司（以下簡稱臺電公司）花東供電區營業處零星土木、管路
  工程，遂向甲○○借用億峰公司之牌照以向臺電公司投標，約定借用牌照承攬之工
  程實際由乙○○負責施作，及自負盈虧、稅金、行政費用等支出，甲○○另提供設
  於板信商業銀行高雄分行帳號00000000000000號、戶名億峰公司之
  帳戶，作為乙○○收取臺電公司給付之承攬工程款，及代為收受臺電公司退還之履
  約保證金之用，乙○○則以總工程款百分之十金額給與億峰公司為牌稅及借款利潤
  。嗣乙○○以新臺幣（下同）一百萬元押標金競標臺電公司上開工程，並於同年九
  月九日得標後，以億峰公司名義與臺電公司訂立承攬契約（承攬金額七百四十萬九
  千五百二十四元），上開一百萬元押標金則轉為履約保證金，其後將按實際工程進
  度分三次發還。迄上開工程施作完畢，臺電公司乃發還最後一筆履約保證金三十萬
  元，以同面額支票一紙（發票人臺電公司、面額三十萬元、發票日為九十年二月七
  日、受款人為億峰公司、票據號碼為0000000號、付款人臺灣銀行花蓮分行
  ）掛號郵寄億峰公司，甲○○於同年二月十二日收受該紙支票，竟意圖為億峰公司
  不法之所有，於九十年二月十四日提示該紙支票交換兌現，並將兌現之款項三十萬
  元侵占後，代億峰公司清償債務，而拒絕返還與乙○○。
二案經乙○○訴請臺灣高雄地方法院檢察署偵查起訴。
      理  由
一訊據被告甲○○固坦承於右揭時地與告訴人乙○○約定出借億峰公司牌照，告訴人
  則以總工程款百分之十金額給公司做牌稅，及收受臺電公司退還之最後一筆履約保
  證金三十萬元支票，兌現後未交給告訴人，惟辯稱：該筆三十萬元是告訴人與伊約
  定借牌要給公司之利潤云云。
二經查：
(一)被告於九十年二月十二日，收受臺電公司依其與億峰公司間就上開工程承攬契約應
  退還億峰公司之最後一筆履約保證金，由臺電公司郵寄發票日九十年二月七日、受
  款人為億峰公司、票據號碼為0000000號之臺灣銀行花蓮分行之支票予億峰
  公司，由被告收受，並提示兌現，而未將款項交還告訴人之事實一節，為被告所自
  承，復有臺電公司花東供電區營運處花供總務字第九００八─二二五七號函，暨支
  出傳票、保證金退回通知單、保證金保管單、臺灣銀行支票類存款戶對帳單、支票
  正反面、掛號郵件收件回執（見偵查卷第二十頁至第二十六頁）、臺灣電力股份有
  限公司工程承攬契約暨投標須知（見原審卷第三十八頁至第六十四頁、被告代理億
  峰公司申請將該工程款匯入帳戶之申請書（見臺灣高雄地方法院檢察署九十年度發
  查字第八五六號其他卷第十五頁）影本各一份附卷可稽。而被告甲○○固曾代表億
  峰公司，於右揭時地與告訴人乙○○為承攬臺電公司上開工程，約定借用牌照，由
  告訴人支付總工程款百分之十金額給公司做牌稅，惟並未另行約定告訴人尚須再給
  付相當於上述退還之履約保證金三十萬元之款項，該指名票據應由被告代理億峰公
  司提出交換兌現後，交還告訴人一節，業據告訴人乙○○於偵查（見臺灣高雄地方
  法院檢察署九十年度發查字第八五六號其他卷第二十七頁至第二十八頁）及原審法
  院審理中（見原審卷第十五頁、第二十四頁）指述纂詳，核與證人即被告之配偶，
  億峰公司工務負責人黃景彰所證述：本件借牌是告訴人與伊洽談後，經被告同意，
  當時約定告訴人須負擔稅捐及行政費用，未約定利潤等語相符（見同上其他卷第三
  十一頁）。是以，被告提示兌現之上開三十萬元支票應屬告訴人所有之履約保證金
  ，被告與告訴人間並未就本次借牌，約定將該筆三十萬元款項，逕做億峰公司之利
  潤，應可認定。
(二)又被告持前開支票兌現後，於次日即湊足四十萬元分別清償億峰營造公司債權人曾
  英琴、曾昭春各二十萬元一節，亦經證人曾英琴、曾昭春於原審法院結證翔實且互
  核相符（見原審卷第九十五頁至第九十七頁）。則被告侵占該紙支票兌現之款項三
  十萬元，乃係用以清償億峰公司之債務，亦可認定。
(三)被告雖另辯稱八十八年八月底其與乙○○論及借用億峰公司牌照事宜時，因係雙方
  就該事項首次合作，為免乙○○借牌後未能順利施作、完成所承攬之工程，故除約
  定由乙○○支付以億峰公司名義承攬該工程所應負之稅捐即工程款百分之十（俗稱
  「牌稅」）外，尚約定三十萬元之利潤，以確保億峰營造公司就將來該借牌承攬之
  工程倘遭定作人即臺電公司請求修補或賠償時，不致受有損害云云，惟臺電公司與
  億峰公司間本件工程承攬契約（即臺灣電力股份有限公司工程承攬契約）第十三條
  僅約定該工程完工後由承攬人交付五萬八千元支票與臺電公司，保固一年，且告訴
  人業已交付該同額支票一紙與臺電公司一節，業經告訴人陳述明確（見原審卷第三
  十三頁、第三十四頁），復有臺灣電力股份有限公司工程承攬契約（見原審卷第四
  十頁）、臺電公司花東供電區營運處保證字第Ａ九０００四號保證金收款通知─簽
  收回單聯（見原審卷第六十三頁）等影本各一份在卷足稽。亦即，本件工程如發生
  瑕疵，倘告訴人未為修補，亦無須億峰公司另行出資賠償，係由告訴人交付之上開
  保固金抵償。是以，被告辯稱須以三十萬元做為公司借牌利潤及工程保固金云云，
  顯與事實不符，而不足採。本件事證已臻明確，被告犯行洵堪認定。
三被告甲○○代理億峰公司與告訴人乙○○就工程借牌事宜，約定以億峰公司名義代
  告訴人收受臺電公司之履約保證金退款，竟於最後一次收受支票提示兌現後，為清
  償億峰公司債務，而將所持有之告訴人所有履約保證金，易為己有後，清償億峰公
  司債務，核其所為係犯刑法第三百三十五條第一項之侵占罪。公訴意旨以被告將業
  務上持有億峰公司之三十萬元款項侵占後，未交還公司，被害人為億峰公司云云，
  惟被告係將上開款項用以清償億峰公司之債務，且被告乃代理億峰公司與告訴人約
  定代收上開款項，業如前述，則被告應係侵占告訴人乙○○之所有款項，公訴意旨
  認係犯刑法第三百三十六條第二項之業務侵占罪嫌，容有未洽，惟屬同一事實起訴
  法條應予變更。
四原審認定被告並未侵占億豐公司三十萬元，而諭知被告無罪，自有未洽。檢察官上
  訴指摘原判決諭知被告無罪不當，為有理由，自應由本院撤銷改判。爰審酌被告侵
  占之款項僅三十萬元，金額不高，惟迄未與告訴人達成和解，飾詞否認犯行之犯後
  態度等一切情狀，爰量處如主文第二項所示之刑，並諭知易科罰金之折算標準，以
  資懲儆。
據上論斷，應依刑事訴訟法第三百六十九條第一項前段、第三百六十四條、第二百九
十九條第一項前段、第三百條，刑法第三百三十五條第一項、第四十一條第一項，罰
金罰鍰提高標準條例第一條前段、第二條，判決如主文。
本案經檢察官林應華到庭執行職務。
中    華    民    國     九十一     年       八       月      二十二    日
                              臺灣高等法院高雄分院刑事第六庭
                                  審判長法官  王憲義
                                        法官  莊崑山
                                        法官  謝靜雯
右正本證明與原本無異。
不得上訴。
                                      書記官  廖素珍
中    華    民    國     九十一     年       八       月      二十三    日
附錄：本判決論罪科刑法條：
中華民國刑法第三百三十五條第一項
意圖為自己或第三人不法之所有，而侵占自己持有他人之物者，處五年以下有期徒刑
、拘役或科或併科一千元以下罰金。
                                                                        Ｋ
